【裁判字號】    92,上訴,710
【裁判日期】    920730
【裁判案由】    殺人
【裁判全文】
臺灣高等法院臺南分院刑事判決              九十二年度上訴字第七一號    Ｃ
      上  訴  人
      即  被  告  甲  ○  ○
      指定辯護人  本院公設辯護人  乙  ○  ○
右上訴人因殺人案件，不服臺灣臺南地方法院九十二年度重訴字第一二號中華民國九
十二年五月十八日第一審判決（起訴案號：臺灣臺南地方法院檢察署九十二年度偵字
第一二五八、一二五九、二０二三號），提起上訴，本院判決如左：
      主      文
上訴駁回。
      事      實
一、甲○○曾有二次殺人及一次殺人未遂前科（其對象均為老年人），其中最後一次
    所犯殺人罪，經本院於民國（下同）八十六年間判處有期徒刑十二年，褫奪公權
    八年，於九十一年八月間假釋出獄，現仍假釋付保護管束期間（期滿日為九十七
    年六月十日），竟仍不知悔改。其因罹犯精神分裂病至今已約三十年，呈現出明
    顯之宗教妄想、怪異妄想及混亂性思考等活性精神症狀，整體認知功能明顯減退
    ，現實判斷力不佳，對衝動行為之自控力差，更因停止服用抗精神病藥物，導致
    精神症狀更加惡化，係精神耗弱之人。其經常聲稱：老年人浪費糧食，是「死犯
    」，該殺等語，並曾經在其妻楊陳玉珠、其嫂鄭林月市面前揚言欲殺害其岳父陳
    張及其母鄭趖。於九十二年一月七日上午十時許，果基於殺人之犯意，前往臺南
    縣歸仁鄉○○村○○○路二六六巷十二號其母住處附近之同村大明街十六號其岳
    父陳張之住處，手持不明利刃，埋伏在前開處所廚房，俟陳張前來廚房之時，突
    然持擊陳張，致令陳張防備不及因而倒地，甲○○並即趁勢壓制住陳張，且以前
    開不明利刃連續揮砍陳張頭、頸、胸等要害部位，致陳張受有左顴部切割傷，左
    臉頰切割傷、右下唇切割傷、右頸切割傷、左頸鈍傷、左頸切割傷、上胸切割傷
    、右腕鈍傷、右手掌切割傷、右拇指砍傷、左肋骨骨折等傷害，其中右頸切割傷
    係一巨形切割傷，前後長十五公分，上下寬九公分，深達頸椎側突，此切割傷並
    切斷右胸鎖乳突肌，右頸總動脈，右外頸靜脈和右內頸靜脈，此巨形切割傷之前
    下角下緣有另一切割傷，長四公分，寬０．八公分，深達皮下脂肪層，其走向與
    前者約略平行，此外巨形切割傷之下方一．五公分處有另一淺切割傷，長四公分
    ，寬三公厘，深達皮層，其走向亦與巨形切割傷下緣約略平行，在巨形切割傷之
    前上角有一長三．五公分，略成弧形走向之線形淺切割傷，此傷僅達表皮層，位
    於巨形切割傷之底部有四道前後走向，約略平行之砍傷，分佈於第五至第七頸椎
    外側突部位，每一砍傷之長度介於四至六公分，寬約０．四公分，深皆逾一公分
    ，並傷及部分脊體，砍斷右胸甲狀肌，右胸舌骨肌及右肩胛舌骨肌，且波及左胸
    舌骨肌內緣，致其因頸部切割傷合併右頸動脈斷裂而當場死亡。其間亦因陳張奮
    力抵抗，致甲○○右肩、左前胸等處因而受有表皮裂傷、抓傷之傷害，亦使甲○
    ○不慎以前開利刃劃傷其自身左手大拇指，嗣甲○○因起身正欲離開之際，以其
    左手搭扶現場廚房門框，致其左手拇指因受傷所流血液沾染在門框上方，方始離
    去。嗣於同日十四時許，陳張之友人劉文化因發現陳張原答應當日同往友人楊媽
    媽住處午餐，久候未至，因而前往陳張住處察看，始見陳張陳屍其廚房裡，經報
    警循線查獲甲○○之殺人犯行。
二、案經臺南縣警察局歸仁分局報請台灣台南地方法院檢察署檢察官偵查起訴。
      理      由
一、訊據上訴人即被告甲○○矢口否認右開犯行，辯稱：當天下雨伊沒有外出，伊未
    至陳張住處，亦未動手殺害陳張，伊受傷是被瓶蓋割到的云云。惟查：
（一）本件被害人陳張死亡當日曾於十時左右與友人劉文化以電話相互聯絡，惟劉文
      化復曾於十二時十分起，連續打電話欲聯絡死者均無法接通等情，均據證人劉
      文化於偵查中說明甚詳（見偵查卷十六頁），且員警亦於死者陳張屍體旁發現
      死者陳張所使用之手機，確留有劉文化來電未接之訊息，此有臺南縣警察局現
      場勘察採證報告書現場狀況（四）之第（６）點記載甚詳（見該卷第二頁），
      並經證人劉文化於警訊時證述屬實（見偵查卷第四、五頁），足認死者陳張應
      確於當日十時許至十二時十分之間遭人殺害無誤。
（二）被告甲○○確曾於當日九時許至十一時之間前往命案現場所在之八甲村，經被
      告甲○○之堂嫂盧麗卿於其當日發現被告甲○○前往八甲村後，即速向現與被
      告甲○○之母同住之其嫂鄭林月市通報，促其小心注意被告甲○○動靜等情，
      業經證人盧麗卿、鄭林月市二人分別於警訊時證述在卷（見警卷第十七頁至二
      十頁）。且經臺南縣警察局歸仁分局調閱位於仁德鄉○○路四六一號前之路口
      監視錄影帶（該監視器所在位置適在被告甲○○住處通往歸仁鄉○○村○○○
      道路上），發現被告甲○○確於當日九時七分許由其住處往歸仁鄉八甲村方向
      行進，同日十時五十五分許，又由歸仁鄉八甲村返回其住處方向，此有該監視
      器錄影帶翻拍照片附卷可稽，且該照片上男子確為被告甲○○，亦已經證人即
      被告甲○○之妻楊陳玉珠（亦即死者陳張之女）於警訊時指認無訛（均見警卷
      第三九、四十頁）。
（三）被告甲○○確於本件事發後為警發現身上其左大拇指、右肩、左前胸等三處受
      有表皮裂傷、抓傷之傷害，有警訊時所拍之照片六張為憑，並經送由達仁外科
      診所診斷後出具診斷證明書附卷可參（見警卷第四二頁至四五頁），足見其係
      因殺害陳張時，遭其奮力抵抗致受上開傷害。被告甲○○於偵查中僅泛稱左手
      拇指係因收集資源回收空瓶時不慎割傷，且並未受有右肩、左前胸之表皮裂傷
      、抓傷之傷害云云，所辯顯與事實不符。
（四）被告甲○○受傷後正欲離去之際，確因以其左手大拇指搭扶命案現場廚房門框
      ，致其左手拇指因受傷所流血液沾染在門框上方等情，業據臺南縣警察局刑警
      隊鑑識組人員於命案現場廚房入門門框距地一０七公分處採集血跡樣本送內政
      部警政署刑事警察局鑑驗，結果發現該項血跡確與被告甲○○血液ＤＮＡ型別
      相符，有該局九十二年一月十三日刑醫字第０九一０００六四二二號鑑驗書附
      卷可稽（見警卷第四六頁），足認被告甲○○確於命案發生時至現場，且於殺
      害死者陳張之際因陳張奮力抵抗而受有前開傷害。
（五）被告甲○○於命案發生當日所騎乘之腳踏車上所取得沾有血跡報紙撕角、車籃
      內幼童內衣及腳踏車左、右手手把、煞車把等處亦均採集到被告甲○○所留血
      跡，有前開鑑驗書足按，足見被告甲○○確於案發後因已於犯案時受傷致騎乘
      該腳踏車返回住處時將血跡留在前揭物品等情甚明。
（六）被告甲○○確經常聲稱：老年人浪費糧食，是「死犯」，該殺云云，此一事實
      ，亦據證人盧麗卿、楊陳玉珠分別於警訊時、原審法院調查時證述在卷（見警
      卷第十七頁至二十頁、原審卷第四六頁背面）。且其復曾在其妻楊陳玉珠、其
      嫂鄭林月市面前揚言欲殺害陳張，亦據鄭林月市於警訊時（見警卷第十七頁至
      二十頁）、證人楊陳玉珠於原審法院調查時（見原審卷第四六頁背面）證述在
      卷。足見被告甲○○確早有殺害亦為老年人之陳張之意念。
（七）被害人陳張確係被人以不明刀刃砍殺頭、頸、胸等要害部位，致其受有右開傷
      勢，且其遺體經解剖後，發現其右頸部傷及總動脈足以造成大量失血，短時內
      立刻死亡，故其死亡原因確為頸部切割傷併右頸總動脈斷裂，死亡方式為他殺
      ，且以其右頸部之傷害形態推斷行兇者與死者若無深仇大恨，則應考慮可能有
      精神疾病等情，亦據法務部法醫研究所法醫師胡璟鑑定無訛，有其出具之鑑定
      書乙份附卷足憑（見台灣臺南地方法院檢察署九十二年相字第一號卷第三至十
      一頁）。足見被告甲○○當時下手之狠，用力之猛，殺意之堅，已足認定。此
      外復有相驗屍體證明書、勘驗筆錄、解剖照片、現場勘查照片等件附卷（均見
      偵查卷）可佐。
（八）證人鄭林月市於原審法院調查時改稱：被告沒有跟伊說要殺他岳父陳張及其母
      鄭趖，他是說老人吃閒飯，沒有說要殺老人云云，非但與其於警訊時之陳述互
      相矛盾，且與證人楊陳玉珠所述不符，經核其於警訊時亦自承：被告甲○○的
      精神有問題，經常到伊住處找伊婆婆，伊心裡很害怕等語，無非事後害怕被告
      報復，所作迴護之詞，不足採信。
（九）按認定犯罪事實所憑之證據，並不以直接證據為限，即綜合各種間接證據，本
      於推理作用，為其認定犯罪事實之基礎，仍非法所不許，此有最高法院二十七
      年滬上字第六十四號判例可資參照。本件綜合上開諸多間接證據，本於推理作
      用，顯足以認定被告甲○○確有右開殺人犯行，罪證明確，犯行堪以認定，其
      所辯無非事後畏罪卸責之詞，不足採信。
二、核被告甲○○所為，係犯刑法第二百七十一條第一項之殺人罪。惟經原審法院將
    其送往行政院衛生署嘉南療養院鑑定其行為時之精神狀態結果，認甲○○意識清
    楚，智識能力為正常範圍之中下程度，雖矢口否認殺害被害人陳張之行為，但對
    相關證據均無法提出證據反駁，僅以簡單粗淺的「不知道」、「是其他人亂說的
    」等詞為防衛，且眼神閃避，表情轉變迅速，防衛技巧甚為拙劣。其罹患精神分
    裂病至今已約三十年，目前仍呈現出明顯之宗教妄想、怪異妄想及混亂性思考等
    活性精神症狀，整體認知功能明顯減退，現實判斷力不佳，對衝動行為之自控力
    差，案發前一個多月，更停止服用抗精神病藥物，導致精神症狀更加惡化，而在
    犯行時，明顯受到活性精神症狀之影響。其因精神症狀之影響而堅信所謂的「死
    犯」應予以處決，並重複多次犯下殺人和殺人未遂之案件，且毫不掩飾地表明尚
    有數位「死犯」於未來將予以殺害，認為自己的行為並未犯罪，但卻又完全否認
    此次自己之犯行，顯然已因精神症狀使其對犯罪行為，雖非完全但已極度缺乏「
    理會」或「是非」判斷能力。故就整體評估，甲○○犯罪時之精神狀態，已達精
    神耗弱且極為接近心神喪失之程度，有該院精神鑑定報告書乙份附卷足憑。故參
    酌上開鑑定報告意旨，復佐以被告甲○○於案發時能猶騎乘腳踏車前往案發地點
    作案後持利刃殺害被害人後，又能騎返住處，並復能於警訊及偵審中為案發時不
    在場及證人偽證之答辯，於本院審理時尚能清楚一一唸出合議庭每個法官的名字
    ，且亦記得其於受命法官調查時曾講過的話，本院認為被告行為時已達於精神耗
    弱之程度，惟尚未達於心神喪失之程度。故其係精神秏弱之人，應依法減輕其刑
    。原判決審酌被告甲○○曾已有二次殺人及一次殺人未遂前科（其對象均為老年
    人），現仍在殺人罪假釋付保護管束期間，有台灣高等法院被告全國前案紀錄表
    乙紙附卷足憑，仍不知悔改，復恣意仇視老年人，持利刃砍殺其岳父，將其右頸
    動脈切割斷裂致當場死亡，手段凶殘，惡性甚深，所生危害至重，犯後復飾詞圖
    卸刑責，並無悔意，惟有前開精神耗弱之情況等一切情狀，依刑法第二百七十一
    條第一項、第十九條第二項、第三十七條第二項，量處被告有期徒刑十四年，且
    依其所犯罪質，認有宣告褫奪公權之必要，並宣告褫奪公權九年。本院經核其認
    事用法，均無不當，量刑亦稱妥適。被告上訴意旨，猶執前詞，否認犯罪，為無
    理由，應予駁回。
據上論結，應依刑事訴訟法第三百六十八條，判決如主文。
本案經檢察官李傳來到庭執行職務。
中    華    民    國      九十二      年      七      月      三十      日
                                  臺灣高等法院臺南分院刑事第五庭
                                      審判長法官  楊    明    章
                                            法官  戴    勝    利
                                            法官  顏    基    典
右正本證明與原本無異。
如不服本判決，應於判決送達後十日內向本院提出上訴狀，其未敘述理由者並應於提
出上訴狀後十日內向本院補提理由書（應附繕本)。
                                      法院書記官  呂    嘉    文
中    華    民    國      九十二      年      七      月      三十      日
附錄法條：
刑法第二百七十一條第一項： 殺人者，處死刑、無期徒刑或十年以上有期徒刑。


司法院資訊處製作；財團法人民間司法改革基金會備份。
